【裁判字號】    95,上更(一),574
【裁判日期】    951109
【裁判案由】    偽造文書等
【裁判全文】
臺灣高等法院刑事判決             95年度上更(一)字第574號
上  訴  人  臺灣臺北地方法院檢察署檢察官
上  訴  人
即  被  告  子○○
被      告  壬○○
共同選任辯護人  李怡欣律師
                王元勳律師
上列上訴人因被告偽造文書等案件，不服臺灣臺北地方法院91年
度訴字第486號，中華民國92年3月27日第一審判決（起訴案號：
臺灣臺北地方法院檢察署90年度偵字第24373號），提起上訴，
判決後，經最高法院第一次發回更審，本院判決如下：
    主  文
原判決撤銷。
子○○、壬○○共同連續行使偽造私文書，足以生損害於他人，
子○○處有期徒刑年。壬○○處有期徒刑年貳月。
    事      實
一、壬○○、子○○為夫妻關係，平日共同經營雜貨店維生，竟
    以會養會方式，自民國八十七年八月二十五日起，在台北縣
    新店市○○路○段一０四號一樓住處，以壬○○為會首，召
    集：（一）八十七年八月二十五日至九十一年六月十日屆期
    ，採內標制之互助會，每會會金新台幣（以下同）一萬元，
    會員連會首共計六十一人次；（二）八十八年四月一日至九
    十年九月一日屆期，採內標制之互助會，每會會金二萬元，
    會員連會首共計三十一人次；（三）八十八年六月五日至九
    十一年二月五日屆期，採內標制之互助會，每會會金一萬元
    ，會員連會首共計四十三人次；（四）八十九年七月十日至
    九十一年三月十日屆期，採內標制之互助會，每會會金二萬
    元，會員連會首共計二十一人次之四個民間互助會，並均於
    上開住處開標，會務則由子○○、壬○○二人共同處理。詎
    二人自八十八年一月間起，因資金週轉困難，竟共同意圖為
    自己不法之所有，並基於行使偽造準私文書及詐欺取財之概
    括犯意，連續於共同或由子○○主持每次互助會開標時，推
    由子○○先在紙條上偽填未到場開標互助會員編號之阿拉伯
    數字及願出利息數額之標單，再持向到場之會員行使偽稱受
    該未到場之會員託標，並均得標，使其他活會會員陷於錯誤
    ，如數交付會款，足以生損害於被冒標之人及其他活會會員
    之權益。各該互助會之冒標詐取會款情形如下：
（一）八十七年八月二十五日至九十一年六月十日屆期如附表一
      所示之互助會，連續冒用附表一所示高金城等未到場投標
      之二十人次會員編號阿拉伯數字名義，偽造完成以該等會
      員名義參與投標之標單（即會員編號及利息，以下同），
      。並持以標得會款，總計詐得金額九百五十一萬四千八百
      元。
（二）八十八年四月一日至九十年九月一日屆期如附表二所示之
      互助會，連續冒用附表二所示丑○○等未到場投標之十一
      人次會員編號阿拉伯數字名義，偽造完成以該等會員名義
      參與投標之標單，並持以標得會款，總計詐得五百七十八
      萬四千五百元。
（三）八十八年六月五日至九十一年二月五日屆期如附表三所示
      之互助會，連續冒用附表三所示陳加蚤等未到場投標之九
      人次會員編號阿拉伯數字名義，偽造完成以該等會員名義
      參與投標之標單，並持以標得會款，總計詐得二百九十七
      萬五千六百元。
（四）八十九年七月十日至九十一年三月十日屆期如附表四所示
      之互助會，連續冒用附表四所示楊玉玲等未到場投標之二
      人次會員編號阿拉伯數字名義，偽造完成以該等會員名義
      參與投標之標單，並持以標得會款，總計詐得七十五萬七
      千元。（偽造之標單均已撕毀不存在）
二、子○○、壬○○以上開手法，先後共冒標詐得一千九百零三
    萬一千九百元，迨上開四組互助會於九十年八月間停標後，
    始為會員發覺上情。
三、案經甲○○訴由台灣台北地方法院檢察署檢察官及由己○○
    、陳嘉玉、丑○○、癸○○、陳美珍、乙○○、戊○○、辛○○、庚○○（已死亡）、丙○○、饒自強、陳玉惠、丁○○、寅○○、陳朝文、高金城、陳加蚤、林淑華、林美雪、
    林劉金菊、高鄭菜、張林富子（已死亡）、張倍源、陳英敏
    、李貴珍、陳秀麗、張東妹、高新英、吳足、邱垂源、張彩
    雲、陳明基訴由台北縣政府警察局新店分局報告台灣台北地
    方法院檢察署檢察官偵查起訴。
    理      由
一、訊據被告即上訴人子○○坦承於八十七年八月二十五日起，
    在台北縣新店市○○路○段一０四號一樓住處，以被告壬○○為會首，召集上開四組互助會，並連續冒用附表一、二、
    三、四所示未到場投標會員編號阿拉伯數字，並將利息金額
    填  載於標單上，持以標得會款，總計詐得一千九百零三萬
    一千九百元等情，核與告訴人甲○○及己○○、陳嘉玉、丑
    ○○、癸○○、陳美珍、乙○○、戊○○、辛○○、庚○○
    （已死亡）、丙○○、饒自強、陳玉惠、丁○○、寅○○、
    陳朝文、高金城、陳加蚤、林淑華、林美雪、林劉金菊、高
    鄭菜、張林富子（已死亡）、張倍源、陳英敏、李貴珍、陳
    秀麗、張東妹、高新英、吳足、邱垂源、張彩雲、陳明基等
    人指訴冒標日期、投標金額、冒標金額之情節相符，並有上
    開互助會單在卷（見偵查卷第四三頁、第五十頁、第五十四
    頁、第五十七頁）可稽。事證明確，被告子○○犯行堪以認
    定。
二、被告壬○○坦承為互助會會首，惟矢口否認有上開犯行，一
    再辯稱：所有互助會均係子○○召集，並負責全部會務，僅
    於會員前來交付會款時，因子○○不在，始代為收受，不知
    有冒標之事。被告子○○亦供稱：係自行招組互助會，壬○○均未參與等語。惟查：
（一）告訴人甲○○於本院審理中指訴被告二人冒標倒會，且於
      偵查中指稱：四個互助會會首均為壬○○（見偵查卷第七
      四頁）；及至原審證稱：我參加開標時，子○○要開標，
      壬○○就去翻月曆來決定開標順序，他也會幫忙開標單（
      見原審卷第一六二頁至第一六三頁）。告訴人高金城於偵
      查中指稱：我參加標會時，被告二人都有主持開標（見偵
      查卷第八十頁背面）；及至原審證稱：我參加開標時，壬○○有時會在場幫忙弄標單，或幫忙弄日曆（見原審卷第
      二二０頁）。告訴人陳乙○○於偵查中指稱：被告二人都
      有主持開標（見偵查卷第八一頁）；及至原審證稱：我參
      加開標時，壬○○確有在場（見原審卷第一六八頁至第一
      七０頁）。證人即被害人黃玉美於偵查中指稱：被告二人
      都有主持開標（見偵查卷第八一頁）；及至原審證稱：我
      參加開標時，壬○○有時在場，在旁作家庭代工，壬○○
      有向我收過會錢（見原審卷第一七七頁至第一七九頁）。
      告訴人高庚○○、證人即被害人許秀鳳於偵查中均指稱：
      開標是由被告二人主持（見偵查卷第八一頁背面）。告訴
      人林淑華於偵查中指稱：我參加開標時被告二人都在場，
      且他們開標時，會將已填寫之標單拿出來一起開標（見偵
      查卷第八二頁背面）；及至原審證稱：我參與投標時，壬○○全家人都在場，開標時壬○○會幫忙開啟標單或翻日
      曆以決定開標的順序，有時我會託被告二人幫我寫標單，
      壬○○有向我收過會錢（見原審卷第一七三頁至第一七四
      頁）。告訴人陳英敏於偵查中指稱：我參加開標時是由子
      ○○主持，壬○○亦在場，標會時被告二人會另外拿出記
      載會員編號及投標金額之標單，說是代標的（見偵查卷第
      八三頁背面）；及至原審證稱：我參加開標時，壬○○有
      時在場，壬○○有向我收過會錢，數目不詳時，他會查資
      料告訴我要交多少錢，收錢後他會在文件上登載清楚（見
      原審卷第一八二頁至第一八四頁）。告訴人陳戊○○於原
      審證稱：我參加開標時，壬○○曾在場翻日曆來決定開標
      順序，並曾向我收過標單及會錢，收錢時壬○○會拿簿子
      登記（見原審卷第二一五頁至第二一六頁）。告訴人寅○○於原審證稱：開標時若壬○○在場，會幫忙翻日曆及收
      會錢，他有向我收過會錢但沒收過標單，且會在簿子上登
      記（見原審卷第二五八頁至第二五九頁）。證人即被害人
      游環於原審證稱：我參加開標時，主持開標是子○○，被
      告二人都有向我收過會錢（見原審卷第二六三頁至第二六
      四頁）。告訴人林美雪於偵查中指稱：我參加開標時都是
      子○○在主持開標，壬○○也在場（見偵查卷第八二頁）
      。依告訴人甲○○等人所稱，上開互助會會首均為被告壬○○，而於互助會開標時，被告壬○○或有共同主持開標
      ；或翻閱日曆決定開標順序；或幫忙開啟標單；或受託代
      為書寫標單，或向會員收取會款，被告壬○○亦坦承有向
      會員收受會款。足證被告壬○○辯稱未參與互助會之事，
      顯非屬實。
（二）雖證人陳德利於原審供稱：我有參加子○○召的會，但參
      加三個月經子○○同意後就退會，退會時是子○○把錢算
      給我，退會前我的會錢都是交給子○○（見原審卷第二七
      三頁至第二七四頁）。告訴人癸○○於偵查中指稱：我有
      時候會去看標會情形，標會是由子○○主持（見偵查卷第
      八十頁）。證人即被害人陳秀子於偵查中指稱：標會都是
      由子○○主持（見偵查卷第八十頁背面）。告訴人林美雪
      於偵查中指稱：我參加開標時都是子○○在主持開標，壬○○也在場（見偵查卷第八二頁）。證人即被害人廖梅於
      原審證稱：我是用我先生張利貞的名義參加子○○召的會
      ，我有時間就去參加開標，開標時壬○○沒有在場，我的
      會錢都是交給子○○，我沒有把會錢交給子○○以外的人
      （見原審卷第二六八頁至第二六九頁）。惟本件互助會開
      標時，既非全體互助會員均有參加，會款亦係各自繳交，
      各人所見開標及繳交會款情形，當有不同。上開證人即癸○○等會員亦稱係「有時候」、或「有時間」始前去參與
      開標，自不得以癸○○等會員證稱參加開標時，僅有被告
      子○○一人主持，或僅將會款交付被告子○○，即認告訴
      人甲○○等指證被告壬○○亦有主持標會及向會員收取會
      款為不實。
（三）被告壬○○、子○○為夫妻關係，平日共同經營雜貨店維
      生（見本院前審卷審判筆錄），二人顯係同財共居。依常
      情判斷，被告壬○○自能得知被告子○○招組互助會，及
      家中財務情形。再被告壬○○既擔任上開互助會會首，復
      有共同主持開標，及向會員收取會款，自亦有參與互助會
      招組、開標之行為。又被告子○○亦未指出另有任何非屬
      家庭費用之支出，被告子○○冒標會款，當係用來支付被
      告二人家庭之用。而本件冒標會款達一千九百零三萬一千
      九百元，期間亦長達近二年之久，以被告子○○長期冒標
      巨額會款供家庭使用，壬○○自不可能不知該等款項係冒
      標會款而來。則被告壬○○既擔任上開互助會會首，平日
      於互助會開標時，並有主持開標，及翻閱日曆決定開標順
      序、幫忙開啟標單、受託代為書寫標單及向會員收取會款
      等行為，復能得知被告子○○有冒標會款之事，顯見被告
      二人於冒標之初，即有犯意聯絡及行為分擔。被告壬○○
      辯稱不知有冒標之事，委無可採。被告子○○供稱係自行
      冒標，亦屬迴護被告壬○○之詞，不足採信。事證明確，
      被告壬○○與被告子○○共犯本件罪行亦堪以認定。
三、按被告子○○於互助會標單記載被冒標之會員阿拉伯數字編
    號及利息金額，如僅以該標單內容觀之，尚不能明瞭用意何
    在，必須依習慣或特約，始足以表示該金額係標取會款之利
    息，該會員編號係標取會款之會員，而足以表示一定用意之
    證明，該標單雖非屬刑法第二百十條之私文書，然已屬刑法
    第二百二十條第一項以文書論之準私文書。被告二人意圖為
    自己不法所有，推由被告子○○偽造該標單後，持向會員標
    得會款，使其他活會會員陷於錯誤，如數交付會款，自足以
    生損害於被冒標之人及其他活會會員之權益，核被告二人所
    為，均係犯刑法第二百十六條、第二百二十條第一項、第二
    百十條之行使偽造準私文書罪及同法第三百三十九條第一項
    之詐欺取財罪。被告偽造準私文書後持以行使，偽造之低度
    行為應為行使之高度行為所吸收，不另論罪。被告以一冒標
    行為，向多數活會會員詐取會款，為同種想像競合犯，應依
    刑法第五十五條規定，從一重處斷。又被告先後多次詐欺取
    財、行使偽造準私文書之犯行，均時間緊接，犯罪構成要件
    相同，顯係基於概括犯意為之，應依刑法第五十六條連續犯
    規定論以一罪，並加重其刑。所犯上開二罪間，有方法結果
    之牽連關係，應依刑法第五十五條規定，從一重以行使偽造
    準私文書罪處斷。
四、刑法第五十五條之牽連犯及第五十六條之連續犯之規定，於
    94年2月2日修正公布刪除，已於95年7月1日起施行，新舊法
    比較結果，依刑法第二條第一項前段之從舊從輕原則，適用
    行為時刑法有利於被告，仍適用牽連犯、連續犯之規定（最
    高法院95年第8次刑事庭會議參照）併此敘明。
五、原審關於被告子○○部分予以論罪科刑，固非無見。惟被告
    壬○○與被告子○○共同實行本件罪行，原審認係被告子○○一人所為，並對被告壬○○為無罪之諭知，顯有違誤。檢
    察官上訴，指摘原判決關於壬○○部分不當，核有理由，就
    被告子○○部分量刑過輕，雖無理由。被告子○○上訴請求
    從輕量刑，亦無理由。並提出被告壬○○、子○○之診斷證
    明書影本為證。然原判決既有可議，自應由本院撤銷改判。
    爰分別審酌被告二人平日素行、健康狀況、犯罪動機、目的
    、手段、所生危害、被告子○○坦承犯行及被告壬○○否認
    犯罪及尚未予告訴人民事和解等一切情狀，各量處如主文第
    二項所示之刑。至被告偽造之標單，既未扣案，顯已丟棄滅
    失，自不宣告沒收。
據上論斷，應依刑事訴訟法第369條第1項前段、第364條、第299
條第1項前段，刑法第2條第1項前段、第28條、第56條（修正前
）、第55條（修正前）、第216條、第220條第1項、第210條、第
339條第1項、罰金罰鍰提高標準條例第1條前段，判決如主文。
本案經檢察官鄭富銘到庭執行職務。
中    華    民    國    95    年    11    月    9     日
                  刑事第十二庭  審判長法  官  蔡  永  昌
                                      法  官  陳  榮  和
                                      法  官  張  正  亞
以上正本證明與原本無異。
如不服本判決，應於收受送達後十日內向本院提出上訴書狀，其
未敘述上訴之理由者並得於提起上訴後十日內向本院補提理由書
（均須按他造當事人之人數附繕本）。
                                      書記官  游  桂  
中    華    民    國    95    年    11    月    9     日
附錄：本案論罪科刑法條全文
刑法第二百十六條：
行使第二百十條至第二百十五條之文書者，依偽造、變造文書或
登載不實事項或使登載不實事項之規定處斷。
刑法第二百二十條第一項：
在紙上或物品上之文字、符號、圖畫、照像，依習慣或特約，足
以為表示其用意之證明者，關於本章及本章以外各罪，以文書論
。
刑法第二百一十條：
偽造、變造私文書，足以生損害於公眾或他人者，處五年以下有
期徒刑。
刑法第三百三十九條第一項：
意圖為自己或第三人不法之所有，以詐術使人將本人或第三人之
物交付者，處五年以下有期徒刑、拘役或科或併科一千元以下罰
金。
附表一：（八十七年八月二十五日至九十一年六月十日屆期之互助會）
┌──────┬─────┬──────┬─────┬─────────┐
│會單會員編號│遭冒標會員│冒 標 日 期 │ 投標金額 │  冒  標  金  額  │
├──────┼─────┼──────┼─────┼─────────┤
│     二     │高  金  城│  90.06.25  │   4,000  │      552,000     │
├──────┼─────┼──────┼─────┼─────────┤
│     八     │陳  玉  惠│  90.05.25  │   4,000  │      532,000     │
├──────┼─────┼──────┼─────┼─────────┤
│     九     │蕭  輔  敦│  89.07.25  │   4,000  │      480,000     │
├──────┼─────┼──────┼─────┼─────────┤
│    一○    │陳  美  珍│  90.02.25  │   4,000  │      516,000     │
├──────┼─────┼──────┼─────┼─────────┤
│    一五    │寅  ○  ○│  89.06.25  │   4,000  │      476,000     │
├──────┼─────┼──────┼─────┼─────────┤
│    一七    │周  振  達│  88.03.10  │   3,000  │      444,000     │
├──────┼─────┼──────┼─────┼─────────┤
│    一九    │周  淑  芬│  88.04.25  │   3,500  │      425,000     │
├──────┼─────┼──────┼─────┼─────────┤
│    二四    │陳  嘉  玉│  89.03.25  │   3,700  │      460,000     │
├──────┼─────┼──────┼─────┼─────────┤
│    二六    │林  志  信│  89.08.25  │   4,000  │      484,000     │
├──────┼─────┼──────┼─────┼─────────┤
│    三三    │張  東  旭│  89.01.25  │   4,000  │      448,000     │
├──────┼─────┼──────┼─────┼─────────┤
│    三四    │陳  秀  子│  89.09.10  │   4,000  │      488,000     │
├──────┼─────┼──────┼─────┼─────────┤
│    三七    │張  利  真│  89.04.25  │   4,000  │      464,000     │
├──────┼─────┼──────┼─────┼─────────┤
│    三九    │許  秀  鳳│  89.09.25  │   4,000  │      492,000     │
├──────┼─────┼──────┼─────┼─────────┤
│    四○    │林  來  發│  90.03.10  │   4,000  │      520,000     │
├──────┼─────┼──────┼─────┼─────────┤
│    四五    │丙  ○  ○│  88.05.25  │   3,600  │      423,600     │
├──────┼─────┼──────┼─────┼─────────┤
│    四六    │癸  ○  ○│  88.01.25  │   3,300  │      421,800     │
├──────┼─────┼──────┼─────┼─────────┤
│    四七    │庚  ○  ○│  89.10.25  │   4,000  │      496,000     │
├──────┼─────┼──────┼─────┼─────────┤
│    五一    │陳  加  蚤│  88.11.25  │   4,000  │      436,000     │
├──────┼─────┼──────┼─────┼─────────┤
│    五六    │張  倍  源│  89.03.10  │   4,000  │      466,800     │
├──────┼─────┼──────┼─────┼─────────┤
│    五九    │林  家  琪│  88.06.10  │   3,300  │      489,600     │
└──────┴─────┴──────┴─────┴─────────┘
附表二：（八十八年四月一日至九十年九月一日屆期之互助會）
┌──────┬─────┬──────┬─────┬─────────┐
│會單會員編號│遭冒標會員│冒 標 日 期 │ 投標金額 │  冒  標  金  額  │
├──────┼─────┼──────┼─────┼─────────┤
│     二     │丑  ○  ○│  90.04.01  │   6,500  │      567,500     │
├──────┼─────┼──────┼─────┼─────────┤
│     五     │己  ○  ○│  89.09.01  │   5,200  │      537,600     │
├──────┼─────┼──────┼─────┼─────────┤
│     八     │劉  罔    │  90.01.01  │   5,600  │      555,200     │
├──────┼─────┼──────┼─────┼─────────┤
│    二○    │李  貴  珍│  89.07.01  │   4,700  │      534,200     │
├──────┼─────┼──────┼─────┼─────────┤
│    二二    │陳  英  敏│  89.04.01  │   4,200  │      528,600     │
├──────┼─────┼──────┼─────┼─────────┤
│    二三    │雪  苗    │  88.11.01  │   4,700  │      496,600     │
├──────┼─────┼──────┼─────┼─────────┤
│    二四    │雪  苗    │  89.05.01  │   4,400  │      529,600     │
├──────┼─────┼──────┼─────┼─────────┤
│    二五    │張  倍  源│  89.06.01  │   4,600  │      521,000     │
├──────┼─────┼──────┼─────┼─────────┤
│    二六    │黃  森  鴻│  89.01.01  │   4,900  │      502,000     │
├──────┼─────┼──────┼─────┼─────────┤
│    三○    │林  富  子│  89.03.01  │   4,700  │      515,400     │
├──────┼─────┼──────┼─────┼─────────┤
│    三一    │陳  秀  麗│  88.09.01  │   4,300  │      496,800     │
└──────┴─────┴──────┴─────┴─────────┘
附表三：（八十八年六月五日至九十一年二月五日屆期之互助會）
┌──────┬─────┬──────┬─────┬─────────┐
│會單會員編號│遭冒標會員│冒 標 日 期 │ 投標金額 │  冒  標  金  額  │
├──────┼─────┼──────┼─────┼─────────┤
│    一○    │陳  加  蚤│  88.09.05  │   3,600  │      279,600     │
├──────┼─────┼──────┼─────┼─────────┤
│    一一    │陳  碧  雲│  89.09.05  │   4,000  │      328,000     │
├──────┼─────┼──────┼─────┼─────────┤
│    一四    │孫  光  裕│  90.04.05  │   4,000  │      368,000     │
├──────┼─────┼──────┼─────┼─────────┤
│    三一    │高  新  英│  90.03.20  │   4,000  │      364,000     │
├──────┼─────┼──────┼─────┼─────────┤
│    三二    │張  東  妹│  89.08.05  │   4,000  │      324,000     │
├──────┼─────┼──────┼─────┼─────────┤
│    三三    │李  貴  珍│  90.03.05  │   4,000  │      360,000     │
├──────┼─────┼──────┼─────┼─────────┤
│    三五    │林  淑  華│  89.12.20  │   4,000  │      348,000     │
├──────┼─────┼──────┼─────┼─────────┤
│    三六    │邱  垂  源│  89.10.05  │   4,000  │      336,000     │
├──────┼─────┼──────┼─────┼─────────┤
│    三九    │涂  絖  緯│  88.09.20  │   4,000  │      268,000     │
└──────┴─────┴──────┴─────┴─────────┘
附表四：（八十九年七月十日至九十一年三月十日屆期之互助會）
┌──────┬─────┬──────┬─────┬─────────┐
│會單會員編號│遭冒標會員│冒 標 日 期 │ 投標金額 │  冒  標  金  額  │
├──────┼─────┼──────┼─────┼─────────┤
│     九     │楊  玉  玲│  90.05.10  │   2,300  │      377,000     │
├──────┼─────┼──────┼─────┼─────────┤
│    一二    │丙  ○  ○│  90.07.10  │   2,500  │      380,000     │
└──────┴─────┴──────┴─────┴─────────┘


司法院資訊處製作；財團法人民間司法改革基金會備份。
